【裁判字號】    96,訴,331
【裁判日期】    971030
【裁判案由】    損害賠償
【裁判全文】
臺灣新竹地方法院民事判決               96年度訴字第331號
原      告  薰遊股份有限公司關西分公司
法定代理人  壬○○
訴訟代理人  楊國華律師
被      告  己○○
            辛○○
            庚○○
            戊○○
兼  上一人
法定代理人  甲○○
            丙○○
            丁○○
前列七人共同
訴訟代理人  洪明儒律師
            羅豐胤 律師
上列當事人間損害賠償事件，本院於民國97年10月16日辯論終結
，判決如下：
    主  文
原告之訴及假執行之聲請均駁回。
訴訟費用由原告負擔。
    事  實
一、原告起訴主張：
  (一)坐落新竹縣關西鎮○○段209-1、210-1地號土地（以下簡稱
    地號）為被告等人與訴外人丑○○共有，該土地如附圖所示
    部分因已供公眾通行達數十載之久，已成為既成道路，原告
    向訴外人林公熊徵學田承租同段219-113、219-114等土地經
    營「馬武督探索森林」森林遊樂區，必須通行附圖所示之既
    成道路（以下簡稱系爭道路），惟被告卻於95年4月18日委
    託律師發函予原告主張該道路為私人道路，要求原告出面協
    商，否則將於95年5月1日管制來往車輛，原告依據被告要求
    與被告溝通協調通行問題，但被告卻要求鉅額通行價金，協
    調不成，被告即在95年6月4日及25日在上開道路設置障礙物
    阻使原告無法對外營業。依據中華民國台灣地區相片基本圖
    ，坐落於被告所有之209-1及210 -1地號土地之道路，至少
    自民國69年起即為當地唯一聯外道路，為居民通行所必要，
    亦經新竹縣政府於訴外人彭垂松聲請指定建築線時，認定為
    既成巷道。被告等人在既成巷道上設置障礙物阻撓原告營業
    ，顯以不法行為侵害原告之營業權，依據民法第184條第1項
    規定，應負損害賠償責任。
  (二)原告96年1月至4月之平均營業收入為1,910,478元，但5月份
    降低為1,208,472元，6月份降低為834,599元，因此，請求
    賠償喪失之營業收入共計1,075,897 元。
  (三)聲明：被告應給付原告新台幣1,777,885元及自95年7月1日
    起至清償日止按年息百分之五計算之利息，併願供擔保請求
    宣告假執行。
二、被告之抗辯
    (一)系爭道路並非符合公用地役權要件之既成道路，該道路之
      開闢係訴外人錦仙公司於70年間向訴外人林公熊徵學田承
      租土地開闢森林遊樂園後，由錦仙公司出資，向被告承租
      部分土地開闢而成。該條道路僅由錦仙公司通行，之後亦
      僅被告及家人使用。
    (二)新竹縣關西鎮公所於90年4月25日曾出示關鎮農字第3666
      號公函、95年2月13日亦曾出示關鎮農字第0950000661號
      公函表示該道路並非縣政府列管之農路、產業道路或其他
      道路。
    (三)原告與訴外人林公熊徵學田均為大永集團下之事業體，其
      間之董監事之人事均相互有密切之關聯。訴外人林公熊徵
      學田曾對被告等人就系爭道路上屬於訴外人林公熊徵所有
      之土地，提出排除侵害之訴訟，並於96年4月25日達成調
      解，被告等人均同意不通行訴外人林公熊徵學田在系爭道
      路上之土地。足證系爭道路並非既成道路。
    (四)被告於95年4月18日函請原告出面就使用被告土地事宜協
      商，協商未成而在95年6月4日及25日書寫標示放置在被告
      所有之土地上提醒遊客注意，而以鐵鍊攔阻車輛通行之時
      間僅十分鐘，之後即放行，之後原告向本院聲請假處分，
      被告即未在有任何舉動，以尊重司法，被告僅適度表達權
      益，對原告之繼續營業並無影響。經營權並非法律上保護
      之權利，不能適用民法第184條第1項前段之規定，而被告
      在自有之土地上使用收益，亦無違反公共秩序及善良風俗
      ，故亦無民法第184條第1項後段之適用，故原告訴請賠償
      顯無理由。
    (五)原告提出之「損益表」，被告否認其真正，而原告96年1
      月至4月之營業收入，每月均不同而有所變動，且原告亦
      不能證明96年5月及6月營業收入下降，係肇因於被告之行
      為，原告主張因被告之行為而有營業收入損失亦無足採。
    (六)聲明：請求駁回原告之訴及假執行之聲請，如受不利判決
      願供擔保請求免為假執行。
三、不爭執事實
    (一)系爭209-1及210-1地號土地為被告與訴外人丑○○共有。
    (二)95年4月18日被告寄發律師函予原告要求協商，否則將於
      95年5月1日管制車輛進出。
    (三)被告等於95年6月4日及25日設置鐵鍊、標示使遊客無法開
      車進入遊樂園區，經原告報案後，經警員勸導後即撤除鐵
      鍊及標示，時間僅十分鐘。
    (四)原告及系爭道路附近之居民、廟宇香客等均由系爭道路通
      行。
四、本件之爭點
  (一)被告在其所有之209-1及210-1地號土地上設置鐵鍊及警告標
    誌是否為不法行為？
  (二)原告是否因被告之不法行為而有營業上之損失？
五、本院之判斷
  (一)依據證人乙○○及徐國通（均為系爭道路附近之居民，自出
    生系爭道路附近且熟知附近狀況超過50年以上）所述，雖二
    人就舊有之運輸木材之木馬道及舊鐵軌道所述之範圍不盡相
    同，但此應為年代久遠，記憶模糊所致，其所述歧異之處，
    均無法作為認定事實之依據。但二人對於目前之系爭通行道
    路範圍與就木馬道及鐵軌道之範圍並非完全吻合之事實，二
    人之證述則相符，則此部分之證述應為可採，此有96年11月
    6日勘驗筆錄在卷可參。證人徐國通復證稱，系爭道路亦使
    用其所有之水田地做為道路等語。輔以證人癸○○（即受錦
    仙公司委託開闢系爭道路之人）亦證稱，其係沿木馬道修整
    系爭道路，並有拆除部分他人之雞舍、牛棚等建物，道路亦
    經過他人之橘子園、水田等語，此有本院97年10月16日言詞
    辯論筆錄在卷可參。另參新竹縣關西鎮公所90 年4月25日關
    鎮農字第3666號公函、95年2月13日關鎮農字第0950000661
    號公函表示系爭道路係錦仙公司自費開闢並非縣政府列管之
    農路、產業道路或其他道路等情。足證系爭道路現況係包含
    原有之部分木馬道、舊鐵道及系爭道路附近被告及證人徐國
    通等人之土地，系爭道路之範圍與舊木馬道、鐵軌道非全然
    一致。
  (二)原告雖提出中華民國台灣地區相片基本圖為證，主張圖上由
    原告塗畫螢光黃色之線段即為系爭道路，主張系爭道路即為
    舊木馬道、鐵軌道。然查該圖實無法與現場之系爭道路進行
    比對，而認定該圖片中原告加註螢光黃色之線條即為系爭道
    路。另原告提出林務局農林航空測量所70年6月8日及82年9
    月26日所拍攝之航空照片，因照片比例過小，且時間久遠地
    形地物已經改變，僅道路之路線大致相符，亦無法認定系爭
    道路與原告主張之舊木馬道、鐵軌到等完全相符。行政院農
    業委員會林務局農林航空測量所亦函覆本院，該所所拍攝之
    空照圖，雖形狀大致吻合，竹北地政事務所就系爭道路所進
    行繪製之複丈成果圖，但該空照圖範圍不足以涵蓋竹北地政
    事務所所複丈之成果圖，亦無法確認複丈成果圖上土地之地
    號在空照圖之位置，有該所97年4月1日農測調字第
    0979250017號函在卷可稽。另原告提出之財團法人林公熊徵
    學田基金會委託研究之「馬武督地區人文史蹟調查研究計畫
    報告」，該報告之重心係就人文史蹟進行調查，系爭道路是
    否完全與舊有之木馬道、鐵軌道吻合非該報告之重心，其所
    陳述，並非經過調查，故難採為認定事實之證據。且新竹縣
    政府亦函覆本院，其並未以行政處分認定系爭道路為既成道
    路，有新竹縣政府97年4月30日府供養字第0970058242號函
    在卷可稽，原告主張訴外人彭垂松請求新竹縣政府就其所有
    土地指定建築縣時，新竹縣政府業經以行政處分認定系爭道
    路為既成道路一節，亦無足取。綜上，舊木馬道、鐵軌道雖
    自日據時代即供通行，或可成立公用地役權關係。但原告所
    提出之證據均無法證明系爭道路目前通行之範圍與舊木馬道
    、鐵軌道通行之範圍完全相同，原告變稱系爭道路之範圍與
    原木馬道、鐵軌道一致，並未可採。
  (三)錦仙公司係在71年間承租訴外人林公熊徵學田之土地後始開
    闢系爭道路，開闢之前，通往原告經營之遊樂場及附近居民
    通行使用之道路為木馬道、鐵軌道一節，業經證人呂全木、
    徐國通、王年龍證述無訛。因此，原通行之木馬道、鐵軌道
    固可認定為既成道路，但其僅部分納入錦仙公司開闢系爭道
    路之範圍、部分則因通行不便而廢棄不用，系爭道路其餘部
    分係使用被告及訴外人徐國通等人土地。系爭道路非木馬道
    、鐵軌道範圍之土地係71年錦仙公司開闢道路後使納入系爭
    道路之範圍，故其是否符合既成道路之構成要件，而認為成
    立公用地役權關係，要非無疑。
  (四)但被告所有坐落於系爭道路之210-1、209-1地號土地與舊有
    之木馬道及鐵軌道接合而成為系爭道路不可分之一部分，已
    如上述。且被告等不爭執，自72年錦仙公司開闢道路後，此
    系爭道路從未未圍有圍欄等物，阻止附近土地所有權人或使
    用人通行等情，故被告等亦應無阻止任何需通行之公眾。雖
    被告辯稱其土地僅供錦仙公司及附近居民使用，無外人使用
    云云，但廟宇金龍聖殿之不特定香客亦需經由被告所有之土
    地至該廟宇朝拜，但並未曾發生遭被告阻攔之情形，此亦為
    被告所不爭執，金龍聖殿廟宇之香客即屬不特定公眾，故被
    告辯稱無公眾通行云云，應非可採。按行使權利應，履行義
    務，應依誠實及信用方法，民法第148條第2項定有明文。被
    告所有坐落系爭道路之210-1及209-1地號土地與系爭道路之
    通行有不可分性，及自71年間起長期供不特定人通行，並未
    收取任何費用，故可認定被告等人有配合原木馬道、鐵軌道
    路線默示提供公眾通行之意思。被告從未阻攔任何公眾通行
    ，僅對欲進入原告經營之遊樂園區之遊客加以禁止，被告等
    行使權利顯然違背誠實信用原則。
  (五)被告雖抗辯其土地係出租予錦仙公司開闢道路，並向錦仙公
    司收取租金，並未供公眾通行云云，並提出與錦仙公司間之
    租賃契約，且錦仙公司之負責人子○○亦到庭附和被告之抗
    辯。然查，系爭道路實際上有公眾通行之事實，已如上述。
    再查，證人子○○在本院證稱，其在90年9月納莉颱風過後
    即無營業等語，而被告提出之租賃契約訂立之時間卻是91年
    8月22日，訂立該租賃契約之時間，錦仙公司早已停業，錦
    仙公司是否仍有可能再與被告等訂立土地租賃契約實有可疑
    。且該租賃契約書為91年間所簽署，年代並非久遠，被告卻
    遲至97年3月5日始提出該租賃契約，而訴外人林公熊徵與錦
    仙公司在71年間之租賃契約，被告卻在96年6月11日第一次
    答辯即行提出，被告經過九個月後，且經本院發函催促始提
    出該租賃契約書，亦啟人疑竇。又訴外人林公熊徵學田出租
    土地予錦仙公司經營遊樂園，其租賃契約約定錦仙公司經營
    遊樂園之收入百分之三為租金，但被告僅提供一部份土地做
    為道路一部份供通行，其租賃契約約定錦仙公司經營遊樂場
    之收入百分之二十為租金，兩者相互比較，顯不相當。綜上
    ，被告與訴外人錦仙公司間之租賃契約真實性，實難認定。
    且土地共有人之一訴外人丑○○並非上開租賃契約之當事人
    之一，亦未收到任何租金，業經丑○○到院證實無訛，如該
    租賃契約確實是被告等人提供土地供道路使用所定之租賃契
    約，則應全部共有人為租賃契約之當事人，按比例均分租金
    ，應無僅被告等人收取租金之理，且訴外人徐國通之土地亦
    供系爭道路使用，亦未向錦仙公司收取租金，如提供土地作
    為系爭道路使用，非無償提供，而可收取租金，則其他土地
    所有人實不可能不向錦仙公司收取租金，且錦仙公司亦不可
    能獨厚被告。因此，縱然錦仙公司曾經付費予被告等人，亦
    難認該費用純粹是使用被告等人所有之209-1及210-1地號土
    地之代價，而認定其等間存有租賃契約。故被告所提出之與
    訴外人錦仙公司之租賃契約，亦不能證明其坐落在系爭道路
    上之210-1及209-1地號並未免費供公眾通行。
  (五)被告在95年6月4日及25日攔阻原告之遊客使用系爭道路進入
    原告之森林遊樂園之行為，雖有違反誠實信用原則。但原告
    主張被告應負損害賠償責任，則必須先證明原告有損害發生
    ，且該損害與被告之不法行為間具有因果關係。經查：被告
    僅在95年6月4日及25日設置路障使遊客無法開車進入遊樂園
    ，且原告報警處理後，被告等亦很快讓遊客通行，並且告知
    警方會再跟原告公司協調，為兩造所不爭執，並有新竹縣警
    察局受理各類案件記錄表乙紙為證。故被告僅在上開二日短
    暫阻止遊客進入原告經營之遊樂園消費，實難認定已侵害原
    告之經營權。況原告曾經考量與被告間糾紛解決之時程表，
    而自行取消消費者的預約活動，此有原告提出之95年5月11
    日之留言板回應乙紙在卷可參。原告自動取消所有預約活動
    ，造成營業額降低，固然原告考量取消之動機為與被告間之
    路權爭議，但營業額之降低並非被告之不法侵害，而是原告
    取消消費者的預約活動，即使因此營業額降低，該損失與被
    告之行為無直接因果關係。原告復未能提出其他證據證明，
    其95年5月、6月之營業額降低之原因，與被告之不法侵害有
    直接因果關係，故其請求被告賠償其營業額降低之損害，自
    屬無據。
  (六)綜上所陳，原告不能證明其所主張之營業額降低之損害與被
    告之不法行為間有因果關係，從而，原告依據侵權行為法律
    關係，請求被告賠償其營業額降低之損害，即屬無據，不能
    准許，應予以駁回。原告受敗訴判決，其假執行之聲請即失
    所依據，應併予駁回。
六、原告受敗訴判決，其假執行之聲請即失所依據，應併予駁回
    。
七、兩造其餘攻擊防禦方法及舉證，因本件事證已臻明確，且與
    判決基礎不生影響，爰不一一論述，附此敘明。
八、訴訟費用之負擔：民事訴訟法第78條。
中    華    民    國    97    年    10    月    30    日
                  民事第一庭    法  官  黃珮禎
以上正本係照原本做成。
如對本判決上訴，須於判決送達後20日內向本院提出上訴狀。
                                書記官  江靜玲
中    華    民    國    97    年    10    月    30    日


司法院資訊處製作；財團法人民間司法改革基金會備份。
